【裁判字號】    91,簡上,457
【裁判日期】    920523
【裁判案由】    債務人異議之訴
【裁判全文】
臺灣臺中地方法院民事判決    九十一年度簡上字第四五七號
    上  訴  人  乙○○
    被  上訴人  甲○○
右當事人間債務人異議之訴事件，上訴人對於中華民國九十一年九月二日本院豐原簡
易庭九十一年度豐簡字第五二一號第一審判決提起上訴，本院判決如左：
    主  文
原判決廢棄。
被上訴人在第一審簡易之訴駁回。
第一、二審訴訟費用由被上訴人負擔。
    事  實
甲、上訴人方面：
一、聲明：如主文第一、二項所示。
二、陳述：除與原判決記載相同者，茲引用之外，補稱：
    被上訴人所簽發如附表所示之支票（下稱系爭支票），係伊參加訴外人劉醇進所
    召集之互助會時，劉醇進為清償積欠伊之會款新臺幣（下同）二萬元而交付予伊
    ，惟劉醇進迄今仍未向伊清償二萬元，原判決竟以劉醇進於將系爭支票轉讓予伊
    後與被上訴人成立和解，免除被上訴人之債務為由，認伊已不得再向被上訴人請
    求給付票款，自有違誤，為此提起上訴，求為判決如主文第一、二項所示。
三、證據：援用原審之立證方法。
乙、被上訴人方面：
一、聲明：求為判決駁回上訴。
二、陳述：除與原判決記載相同者，茲引用之外，補稱：
    系爭支票係伊為向訴外人劉醇進借款七萬元而簽發交付劉醇進，劉醇進嗣因積欠
    上訴人二萬元之會款債務，再將系爭支票轉讓予上訴人，由上訴人對伊訴請給付
    票款，獲本院九十年度沙小字第一六二號民事判決其勝訴確定。然劉醇進於其後
    已向上訴人清償二萬元，復與伊達成和解，免除伊之七萬元債務，從而上訴人自
    不得再向伊請求給付系爭支票票款，原判決據此認定上訴人不得再持前揭民事確
    定判決對伊所有之財產為強制執行，自屬正確，上訴人提起上訴為無理由，應予
    駁回。
三、證據：援用原審之立證方法。
丙、本院依職權調閱本院九十年度沙小字第一六二號兩造間請求給付票款事件案卷。
    理  由
一、上訴人未於最後言詞辯論期日到場，核無民事訴訟法第三百八十六條各款情事，
    爰依被上訴人聲請，由其一造辯論而為判決。
二、被上訴人起訴主張：上訴人前以其持有被上訴人簽發之系爭支票，屆期提示未獲
    付款，向本院沙鹿簡易庭訴請被上訴人給付票款，經本院九十年度沙小字一六二
    號民事判決，命被上訴人應如數給付票款及自付款提示日起之法定遲延利息且已
    確定，上訴人嗣持該確定判決為執行名義，聲請對被上訴人所有財產實施強制執
    行，經本院九十一年度執字第二０五八三號強制執行事件（下稱系爭執行事件）
    ，對被上訴人每月應領薪資之三分之一核發扣押命令。惟系爭支票係被上訴人為
    向訴外人劉醇進借款七萬元而簽發交付劉醇進，劉醇進嗣因積欠上訴人二萬元會
    款債務，將系爭支票交付上訴人，上訴人隨後即向被上訴人訴請給付票款。然劉
    醇進已向上訴人清償二萬元，更於九十年十二月二十八日與被上訴人成立和解，
    免除被上訴人之七萬元借款債務，上訴人自不得再向被上訴人請求給付系爭支票
    票款，詎其仍執前述確定判決為執行名義，聲請對被上訴人所有財產為強制執行
    ，自有未合，為此提起本訴，求為判決撤銷系爭執行事件所為之強制執行程序。
    上訴人則以：系爭支票係劉醇進前因積欠伊二萬元會款債務而交付予伊，伊向本
    院沙鹿簡易庭訴請該支票發票人即被上訴人給付票款獲判勝訴確定後，持該確定
    判決，聲請本院對被上訴人所有財產進行系爭強制執行程序，於法自屬有據；被
    上訴人縱已與劉醇進成立和解，依據票據法第十三條規定，亦不得執此項事由對
    抗上訴人，主張無庸給付票款，則被上訴人請求撤銷系爭執行事件所為之強制執
    行程序，自無理由等語，資為抗辯。
三、被上訴人主張：系爭支票係被上訴人向訴外人劉醇進借款七萬元時簽交予劉醇進
    ，嗣由劉醇進轉讓予上訴人，以抵償其積欠上訴人之二萬元會款債務，上訴人對
    被上訴人訴請給付票款獲判決勝訴確定後，持該確定判決為執行名義，聲請本院
    以系爭執行事件扣押被上訴人每月應領薪資之三分之一等事實，為上訴人所不爭
    執，並經原審依職權調取系爭執行事件案卷後查明無訛，自堪信為真實。被上訴
    人另主張：劉醇進已向上訴人清償前述二萬元債務完畢，復與其成立和解，免除
    伊之七萬元債務等情，為上訴人所否認，並以：劉醇進尚未清償積欠伊之債務，
    且被上訴人不得以其與劉醇進成立和解為由，主張免負給付票款之責等語置辯。
四、按債權人持裁判為執行名義聲請強制執行者，債務人須主張該執行名義於成立後
    ，發生足以消滅或妨礙債權人請求之事由（該事由發生於前訴訟言詞辯論終結後
    者亦包括在內），始得於強制執行程序終結前，向執行法院對債權人提起異議之
    訴，此觀諸強制執行法第十四條第一項之條文規定自明。次按到期日後之背書，
    僅有通常債權轉讓之效力，票據法第四十一條第一項規定甚明，該項規定依同法
    第一百四十四條準用於支票之結果，已為付款提示後之支票債權讓與，仍具有將
    讓與人享有之支票上權利移轉於受讓人之效力，惟受讓人所取得之票據上權利，
    應受民法第二百九十九條第一項規定「債務人於受通知時，所得對抗讓與人之事
    由，皆得以之對抗受讓人」之限制，不受票據法第十三條規定「票據債務人不得
    以自己與發票人或執票人之前手間所存之抗辯事由對抗執票人」之保護。申言之
    ，票據債務人於執票人行使票據權利時，得以斯時已存在之自己與執票人前手間
    所存抗辯事由對抗執票人。查上訴人於原審九十一年八月十九日言詞辯論期日，
    自承其係在劉醇進於八十八年八月十七日提示系爭支票未獲兌現後始受讓該支票
    。又其於九十年五月四日，持系爭支票向本院聲請對被上訴人核發支付命令，經
    被上訴人於法定期間內聲明異議而視為起訴後，再經本院於九十年九月十一日判
    決被上訴人應如數給付上訴人系爭支票票款等語，業經本院依職權調閱本院九十
    年度沙小字第一六二號給付票款事件案卷查明屬實，顯見劉醇進至遲於九十年五
    月四日上訴人為前揭支付命令之聲請前，已將系爭支票之票據權利轉讓予上訴人
    ，此項債權轉讓因係發生於劉醇進提示系爭支票未獲付款之後，依據前揭說明，
    僅生通常債權轉讓之效力，然揆諸前引民法第二百九十九條第一項規定，債務人
    （即被上訴人）於債權受讓人（即上訴人）於九十年五月四日對其聲請核發支付
    命令以行使票據權利時，仍須舉出當時即已存在、且足資對抗讓與人（即劉醇進
    ）之事由，始得據以對抗上訴人。是以本件應予審究之重點，厥為被上訴人所主
    張：其與劉醇進達成和解，劉醇進同意免除其所負之七萬元債務，另劉醇進已將
    積欠上訴人之二萬元債務清償完畢此二項事由，是否足以對抗上訴人？經查：
（一）被上訴人主張：其與劉醇進已於九十年十二月二十八日成立和解，劉醇進免除
      其所負之七萬元債務等語，業據其提出內容為「茲為原委託乙○○小姐（按即
      上訴人，以下同）向甲○○先生（按即被上訴人，以下同）求償新臺幣柒萬元
      （臺中地方法院實股九十年度小上字第九七號）乙案，現因與甲○○先生達成
      和解，並不再追究，任何法律民、刑事責任，特此切結，並撤銷乙○○小姐協
      助本人處理此案，一切授權。此致甲○○先生（原本案爭訟支票，因尚在乙○
      ○處，特此聲明作廢）立切結書及原持票人：劉醇進，中華民國九十年十二月
      二十八日」之切結書一份附原審卷第十頁可稽，且經證人劉醇進於原審結證稱
      該切結書確屬真實等語（見原審九十一年八月十九日言詞辯論筆錄），固可信
      為實在。然劉醇進與被上訴人成立和解並表示免除被上訴人債務之時間，既在
      上訴人於九十年五月四日對被上訴人行使系爭票據權利之後，依據前開說明，
      被上訴人即不得以其與劉醇進間所存之該項抗辯事由，對抗上訴人。況且，誠
      如前述，劉醇進於九十年五月四日前已將系爭支票轉讓予上訴人，而不復為系
      爭支票之權利人，其於同年十二月二十八日立具前述切結書，聲明將系爭支票
      作廢，對於現執有系爭支票之上訴人自不生任何效力。從而，被上訴人以其於
      受上訴人請求給付票款後，經劉醇進同意免除其債務為由，主張對上訴人無庸
      負發票人責任，即非可採。
（二）被上訴人另主張：劉醇進已將積欠上訴人之二萬元清償完畢等語，核與證人劉
      醇進於原審九十一年八月十九日言詞辯論期日結證稱：伊於九十年二月底之前
      ，已返還上訴人二萬元現金等語相符，上訴人於原審該次言詞辯論期日亦先自
      認劉醇進已對其清償二萬元，其隨後雖改稱：伊未曾表示劉醇進已清償伊二萬
      元等語，然其撤銷前項自認既未經被上訴人同意，復未能證明其自認之前揭事
      項確有與事實不符之情形，依據民事訴訟法第二百七十九條第三項規定，其所
      為自認之撤銷即非合法，從而被上訴人主張劉醇進已清償上訴人二萬元等語，
      堪認屬實。然按「票據債務人以其自己與執票人間所存事由對抗執票人，固為
      法之所許，然本件被上訴人，係以他人與執票人間所存抗辯事由對抗執票人之
      上訴人，於法不能謂為有據」，最高法院著有四十七年臺上字第一六二一號判
      例可資參照；另由前引民法第二百九十九條第一項規定之文義觀之，益見債務
      人不得執債權讓與人與受讓人之間所存之抗辯事由，對抗受讓人，申言之，劉
      醇進固已對上訴人清償二萬元，惟僅劉醇進得對上訴人主張此項抗辯事由，被
      上訴人欲以此為由對抗上訴人，有違前揭判例意旨與條文規定，自屬無據。
五、綜上所述，上訴人固於系爭支票經訴外人劉醇進提示未獲付款後始受讓系爭支票
    ，然其於九十年五月四日，向系爭支票發票人即被上訴人聲請核發支付命令以行
    使票據權利時，被上訴人既無何得以對抗上訴人之前手即劉醇進之事由，則其對
    上訴人仍應負給付票款之責，故上開支付命令之聲請依法視為起訴後，經本院判
    命被上訴人應給付系爭支票票款之本院九十年度沙小字第一六二號民事確定判決
    執行名義，於成立後並無何足以妨礙或消滅上訴人請求之事由發生，上訴人持該
    執行名義聲請本院所為之系爭強制執行程序，自屬於法有據，被上訴人提起債務
    人異議之訴，請求撤銷系爭強制執行程序，為無理由，應予駁回。原判決以上訴
    人係於系爭支票經提示未獲付款後，以不相當之對價取得系爭支票，則被上訴人
    得以其與訴外人劉醇進於九十年十二月二十八日成立以免除債務為內容之和解一
    事，對抗上訴人為由，准許被上訴人於原審之請求，未斟酌劉醇進免除被上訴人
    債務之時間，乃在上訴人對被上訴人行使票據權利之後，依據民法第二百九十九
    條第一項規定，被上訴人不得以受債權讓與通知時尚不存在之該項抗辯事由對抗
    上訴人，自有違誤，上訴意旨指摘原判決不當，求予廢棄改判，為有理由，應予
    改判為如主文第二項所示。
六、據上論結，本件上訴為有理由，依民事訴訟法第四百三十六條之一第三項、第四
    百五十條、第四百六十三條、第三百八十五條第一項前段、第七十八條，判決如
    主文。
中      華      民      國    九十二    年      五      月    二十三    日
                                  臺灣臺中地方法院民事第一庭
~B審判長法官  林清鈞
~B法      官  呂麗玉
~B法      官  鍾啟煒
右正本證明與原本無異
本判決不得上訴
中      華      民      國    九十二    年      五      月    二十七    日
~B法院書記官
附表：
┌─────┬──────┬────┬────┬────┬───┐
│付  款  人│票 面 金 額 │發 票 日│提 示 日│支票號碼│帳 號 │
│          │（新臺幣）  │（民國）│（民國）│        │      │
├─────┼──────┼────┼────┼────┼───┤
│東勢鎮農會│七萬元      │88.8.15 │88.8.17 │0000000 │11411 │
│信用部    │            │        │        │        │      │
└─────┴──────┴────┴────┴────┴───┘


司法院資訊處製作；財團法人民間司法改革基金會備份。
